【裁判字號】    92,上訴,2412
【裁判日期】    920910
【裁判案由】    誣告
【裁判全文】
臺灣高等法院刑事判決                          九十二年度上訴字第二四一二號
    上  訴  人  台灣台北地方法院檢察署檢察官
    被      告  乙○○
                        國民
右上訴人因被告誣告案件，不服臺灣臺北地方法院九十二年度訴字第二九四號，中華
民國九十二年六月十一日第一審判決（聲請簡易判決處刑案號：臺灣臺北地方法院檢
察署九十年度偵字第二一三三六號），提起上訴，本院判決如左：
    主  文
原判決撤銷。
乙○○意圖他人受刑事處分，向該管公務員誣告，累犯，處有期徒刑參月。
    事  實
一、乙○○曾犯詐欺罪，經臺灣臺北地方法院於民國（下同）八十六年六月三日，以
    八十六年度易字第五六五五號判處有期徒刑一年，再於八十七年四月三十日經本
    院以八十六年度上易字第七一三九號駁回上訴確定，並於八十八年十二月二日執
    行完畢，竟仍不知悔改，明知其向友人蔡亦平借調如附表所載支票二紙，於九十
    年四月二十七日，在台北市大安區○○○路○段二一二號前，親筆背書後後交付
    甲○○，嗣因甲○○取得該二紙支票後，未依約給付新台幣（下同）十萬元，乃
    於氣憤之餘，竟於同年五月十一日二十三時許向台北市警察局大安分局和平東路
    派出所提出告訴，佯稱如附表所載支票二紙遭甲○○所竊等情，故對甲○○提出
    竊盜罪之告訴。嗣於九十一年五月二十一日，甲○○偕同證人江國億到案說明，
    始知上情。
二、案經被害人甲○○訴由台北市政府警察局大安分局移送臺灣台北地方法院檢察署
    檢察官偵查起訴。
    理  由
一、本件被告乙○○曾於九十年五月十一日向台北市警察局大安分局和平東路派出所
    告訴甲○○涉犯竊盜等案件，業經臺灣臺北地方法院檢察署檢察官以九十年偵字
    第二一三三六號偵查終結，而為不起訴處分，此有九十年五月十一日警詢筆錄（
    見偵卷第五頁），並有台灣台北地方法院檢察署檢察官九十年偵字第二一三三六
    號不起訴處分書（見偵卷第七四頁至七五頁）可稽，先予敘明。
二、本件被告乙○○於上揭案件告訴甲○○之警詢筆錄中雖記載乙○○向甲○○提出
    侵占告訴，然乙○○於警詢中指訴「我於九十年四月二十七日十三時許，搭乘甲
    ○○所開的自小客車至北市大安區○○○路○段二一二號前，當時我下車和朋友
    聊天約十分鐘後，放置在甲○○車內的手提包，發現遺失了兩張支票，…，當時
    我發現支票遺失，便立即打電話給我朋友甲○○，詢問支票有沒有在他車上，甲
    ○○回答我票在他手上，他辦完事就會馬上還給我」（見偵卷第四頁反面）、「
    （問）甲○○突竟是侵佔或竊盜上開二張支票？（答）因為我當時將支票的手提
    包放在甲○○的車內，人下車和朋友談事情，甲○○就趁我不注意時將支票竊走
    」、「我下車與朋友蔡亦平聊天，才讓甲○○趁機偷走支票」（見偵卷第六頁反
    面至第七頁）；於檢訊指訴「我支票放在我的小包包內，包包放車內，我下車買
    飲料，我後來發現皮包內的票不見了」（見偵卷第六五頁反面）云云，依乙○○
    所指訴甲○○之犯罪事實，應係指訴甲○○涉犯竊盜，而非侵占。此外，依檢察
    官於臺灣臺北地方法院檢察署九十年偵字第二一三三六號對甲○○之不起訴處分
    書亦記載「右被告因『竊盜』案件，業經偵查終結，認應為不起訴處分」等語，
    此有臺灣臺北地方法院檢察署九十年偵字第二一三三六號對甲○○之不起訴處分
    書可稽（見偵卷第七四頁）。依此，本件被告乙○○於上揭案件應係對甲○○提
    起竊盜告訴。因此，被告乙○○之上揭警詢筆錄雖記載「我要向甲○○提出侵占
    告訴」，顯係「提出竊盜告訴」之用語錯誤，亦不影響其意圖甲○○受刑事處分
    之故意。
三、訊據被告乙○○否認有誣告犯行，辯稱：我是欠林劉麗香幾十萬，在九十年四月
    初時，因林劉麗香需要金錢我主動打電話表示要調支票給她，支票到期再兌現，
    我就向蔡亦平借二張支票，每張十五萬元，發票日為九十年五月二十八日，並向
    蔡亦平表示調現後，他拿十萬元可以先週轉，我拿十萬元，林劉麗香拿十萬元，
    票到期後，我軋二十萬元，蔡亦平軋十萬元。四月二十七日甲○○來找我時，我
    以為是林劉麗香叫他幫我換票的，當天車上有甲○○、江國億及我三人，我向甲
    ○○表示，票主要十萬元、林劉麗香十萬元，我自已要十萬元，他要我拿一張收
    據保證支票沒有問題（因為甲○○要去照會，先前已將支票帳號及行庫告訴甲○
    ○），我們就一起到台北市○○○路○段二一二號樓下等蔡亦平，等我拿到票與
    蔡亦平聊了約十分鐘，上車就先把支票交給甲○○，甲○○說自已要去調現，我
    表示要一起去並把支票拿回來，甲○○又說要到中和調現，我就把支票再交給甲
    ○○，等車迴轉到金山南路時，我表示要下車買包香煙，甲○○乘機把車開走，
    我就馬上打電話給他，他表示晚上會把錢拿給我（因為我與票主講好當天票主要
    拿到十萬元），過了晚上，我都沒辦法聯絡到甲○○，票主及我都急了，我去找
    林劉麗香也沒有結果。因為甲○○拿支票去調現，沒把到錢交給我，也沒把支票
    還給我，我跟票主找甲○○找了半個月，都找不到，票主一直以為我拿到錢了，
    我沒辦法向票主交待才去報案，支票只好讓它退票了。支票調現是我、票主及林
    劉麗香要分錢，否則我直接拿支票給林劉麗香就好了，又何必要調現，後來檢察
    官跟我講，告竊盜不對，要告侵占，所以我才會寫悔過書等語（見原審卷第二五
    頁、五六頁、七六至七九頁）。
四、惟查：
  (一)被告乙○○先於警詢供稱「我於九十年四月二十七日十三時許，搭乘甲○○所開
    的自小客車，當時我下車和朋友聊天約十分鐘後，放置在甲○○車內的手提包，
    發現遺失了兩張支票，．．，當時我發現支票遺失，便立即打電話給甲○○，詢
    問支票有沒有在他車上，甲○○回答我票在他手上，他辦完事就會馬上還給我」
    （見偵卷第四頁反面）、「（問）甲○○究竟是侵占或竊盜上開二張支票？（答
    ）因為我當時將支票的手提包放在甲○○的車內，人下車和朋友談事情，甲○○
    就趁我不注意時將支票竊走」、「我下車與朋友蔡亦平聊天，才讓甲○○趁機偷
    走支票」（見偵卷第六頁反面至第七頁）；於檢訊指訴「我支票放在我的小包包
    內，包包放車內，我下車買飲料，我後來發現皮包內的票不見了」（見偵卷第六
    五頁反面）云云，陳稱甲○○係趁其下車時偷走其皮包內兩張支票。然被告乙○
    ○於檢訊改稱「因為蔡亦平願意幫我忙，甲○○也願意去兌現，劉麗香拿走十萬
    ，蔡亦平拿走十萬，我自已留下十萬，就這樣子，我把票交給甲○○之後，由跟
    我說，今天無法調現，我想向他要回支票，但他不肯，所以我認為這是竊盜」（
    見偵卷第六六頁）；於原審供稱「兩張支票，是我拿給甲○○的，當時換不到錢
    ，甲○○跟我講晚上再換錢給我，後來甲○○就不見了」、「我有下車買飲料，
    皮包放在車上，票在皮包內，等我買完飲料回來，發現票不見了，甲○○拿票給
    我看，他說要我放心，晚上一定拿錢給我，我就同意把票放在他那裡」（見原審
    卷第二五頁正、反面）；於本院供稱「支票是我交付的，．．兩張票交給他是要
    調現」（見本院卷第二九頁）等語，則改稱該二紙支票係其自行交付予甲○○，
    前後供述並不一致，故該二紙支票究為甲○○趁機竊走，或是被告乙○○親自交
    予告訴人甲○○，被告乙○○之供詞反覆。
  (二)對於告訴人甲○○如何取得該二紙支票一事，甲○○於警詢陳稱「因為乙○○欠
    我朋友劉麗香一筆債務，他沒有現金還，先向他的朋友借了那兩張支票，再以那
    兩張支票向我調現還劉麗香的債務，．．那時有簽了一張臨時的借據，支票也都
    有他背書，當時車上有我另一個朋友江國億在場，他可以證明支票是乙○○交給
    我」（見偵卷第九頁反面）；於檢訊陳稱「我朋友劉麗香欠人家錢，找我幫忙，
    並告訴我說乙○○有欠她錢，我找乙○○，蘇就開票向我調現，並有立據證明」
    （見偵卷第四０頁反面）；於原審陳稱「當時劉麗香欠我錢，約一百萬元，我請
    他加減還我一些，她說她沒錢，但被告欠他錢，被告這邊有票可以開出來，．．
    ，有天劉麗香打電話給我說被告票準備好了，要我去拿，我就去找被告，．．，
    我載被告到和平東路那，他朋有沒有下來，被告拿票下來就上我的車拿支票給我
    ，當時在車上我請他順便簽一張臨時的借據，拿了票之後我要調現所以就回家了
    」（見原審卷第五五頁）等語，皆陳稱該二紙支票是被告因欲調現而自行交付予
    伊，被告並簽立一張臨時借據等情。而證人江國億於警詢證稱「當時我有在甲○
    ○車上，先是乙○○去跟別人借了兩張支票，然後上車交給甲○○，有簽了一張
    借據，也在那兩張支票後面背書，我有看了一下那兩張支票，只有記得支票面額
    各為十五萬元，當時我看那兩張支票顏色有點不一樣，還向乙○○問支票有沒有
    問題」（見偵卷第十一頁反面）；於檢訊陳稱「我去找甲○○，當天乙○○叫我
    們在樓下等，他上樓拿支票，下來後將二張支票交給甲○○，在車上蘇又立了一
    張證明（立據）交給甲○○」（見偵卷第四一頁）；於原審證稱「當天我去找甲
    ○○一起出門，到承德路時被告就上車，又去光復南路與南京東路那邊坐了二十
    分鐘，之後一起到和平東路、青田街，被告下車，約十幾分鐘拿支票再上車，二
    張支票我記得顏色不一樣，但金額一樣。在車上甲○○用一張便條紙要被告寫借
    據，寫好了，甲○○載被告到金山南路，是被告自己下車，我與甲○○就離開」
    （見原審卷第五七頁），皆證稱該二紙支票係由被告乙○○交給甲○○，與告訴
    人甲○○所言相符。證人林劉麗香證稱：乙○○欠我錢，我希望他多少還我一點
    ，乙○○表示沒有現金，有三十萬元支票，但票主要十萬元，想還我十萬元，他
    自己留十萬元，而且要調現才可以還我，我跟乙○○講，甲○○可以幫忙調現，
    甲○○自己就與乙○○連絡，後來乙○○請甲○○調現時，他們怎麼說我不清楚
    。等乙○○支票被甲○○拿走後，甲○○一直避不見面，乙○○找不到甲○○才
    來找我，我才知道，我問甲○○是否調到現金，甲○○說沒有，我要甲○○把錢
    還人家否則就把支票還人家，甲○○叫我不要管。當初調現有部分是要作為我自
    己生活費用，甲○○調現時並沒表示調來金錢是我要還給他朋友的，如果三十萬
    元要還給他朋友，我怎麼敢要乙○○去調票，調到金錢應當是乙○○拿到之後，
    再如何還我的問題，何況我沒有欠甲○○或其朋友金錢等語（見原審卷第三四頁
    ），亦證稱伊有叫乙○○開票請甲○○幫忙調現。此外，甲○○提出被告乙○○
    親筆簽立之借據上記載「茲開二張合作金庫長安支庫票號（應係帳號）七七六九
    八０蔡亦平本人支票面額共參拾萬元整向  先生調現，於五月二十八日準時對（
    兌）現，特此立據，乙○○」等語，有甲○○提出之乙○○親筆簽立之借據一紙
    （見偵卷第十三頁），並有支票影本二紙（見偵卷第十四頁、十五頁）可稽。依
    上，該二紙支票係被告乙○○交付予甲○○，而非甲○○由被告乙○○處竊取得
    來，應無疑義。
  (三)被告乙○○對於其告訴甲○○竊取其二張支票一事，雖於本院辯稱「（問）於九
    十年五月十一日及六月二十八日警詢時一再指稱甲○○趁你下車與朋友聊天未注
    意之際，自你放置在車內之手提包內，竊取支票兩張，有何意見？（答）是的，
    他竊取我支票兩張，但當場被我發現收回，後來我再拿這兩張支票向他調現」（
    見本院卷第二九頁），然其於警詢告訴時陳稱「當時我下車和朋友聊天約十分鐘
    後，放置在甲○○車內的手提包，發現遺失了兩張支票，．．當時我發現支票遺
    失，便立即打電話給我朋友甲○○，詢問支票有沒有在他車上，甲○○回答我票
    在他手上，他辦完事就會馬上還給我」（見偵卷第四頁反面）云云，前後供述情
    節互有予盾，顯不相符。被告乙○○於警詢提出告訴，指稱該二紙支票係其於九
    十年四月二十七日在甲○○所駕駛之車內被甲○○所竊取，若如其所言，則被告
    乙○○既於九十年四月二十七日當日即已知悉二紙支票被偷情事，應無遲至九十
    年五月十一日才報警處理之理。故被告乙○○於警詢所述，顯不足採。且被告乙
    ○○於交付支票時簽立借據一紙（見偵卷第十三頁），又於該二紙支票後簽名背
    書（該二紙支票影本附於偵卷第十四頁、十五頁），並於偵查中提出其親書之悔
    過書一紙，表示其係由劉麗香委託甲○○代為調現，豈知甲○○騙走支票後即失
    去聯繫，一時衝動才在派出所報案等情，此有悔過書一紙可稽（見偵卷第六八頁
    至六九頁）。依上可知，被告乙○○係親自交予甲○○該二紙支票。被告乙○○
    明知甲○○並無竊取其支票之情事，而仍對甲○○提出竊盜告訴等情，足堪認定
    。
  (四)綜上，被告乙○○將支票二紙交予甲○○後，因調現未果，且無法與取得甲○○
    取得聯繫，明知甲○○並未竊取其支票，仍意圖使甲○○受刑事處分，而向警察
    局報案等情，應可認定。甲○○於取走支票後，未交付現金予被告乙○○之行為
    ，雖有可議，然被告乙○○因此而向警局提出甲○○竊盜之告訴，仍該當於誣告
    之構成要件。
五、按刑法之誣告罪，以意圖他人受刑事處分或懲戒處分，而為虛偽之告訴告發報告
    者為要件。本件被告乙○○對於其交付支票予告訴人甲○○之事實並無誤認，明
    知甲○○並未竊取其支票，卻仍意圖使甲○○受刑事處分，而向警察局提出甲○
    ○竊盜之告訴，主觀上及客觀上均已符合誣告罪之構成要件。核被告乙○○所為
    ，係犯刑法第一百六十九條第一項之誣告罪。被告乙○○有犯罪事實欄所載之犯
    罪、科刑及執行情形，此有本院被告全國前案記錄表可稽，其受有期徒刑執行完
    畢後，五年內再犯有期徒刑以上之本罪，為累犯，應依法加重其刑。原審未詳加
    調查，遽判被告無罪，尚嫌速斷。檢察官上訴指摘被告有誣告犯行，為有理由，
    應由本院將原判決予以撤銷改判。爰審酌被告犯罪之動機因告訴人未依約交付現
    金一時情急、目的、手段、智識程度、所生危害及犯罪後之態度等一切情狀，量
    處如主文第二項所示之刑。
六、被告經合法傳喚，無正當理由不到庭，爰不待其陳述，逕行判決。
據上論斷，應依刑事訴訟法第三百六十九條第一項前段、第三百六十四條、第二百九
十九條第一項前段，第三百七十一條、刑法第一百六十九條第一項、第四十七條，判
決如主文。
本案經檢察官林炳雄到庭執行職務。
中      華      民      國    九十二    年      九      月      十      日
                              臺灣高等法院刑事第十二庭
                                  審判長法  官  劉  景  星
                                        法  官  陳  博  志
                                        法  官  沈  宜  生
右正本證明與原本無異。
如不服本判決，應於收受送達後十日內向本院提出上訴書狀，其未敘述上訴之理由者
並得於提起上訴後十日內向本院補提理由書（均須按他造當事人之人數附繕本）。
                                        書記官  魏  淑  娟
中      華      民      國    九十二    年      九      月     十七     日
附表：
┌───┬────┬───┬────┬───────┬──────────
│發票日│票面金額│發票人│背書人  │   付款人     │    提示付款行社
│      │        │      │        │              │
├───┼────┼───┼────┼───────┼──────────
│900528│十五萬元│蔡亦平│乙○○  │臺灣省合作金庫│淡水第一信用合作社總
│      │        │      │        │長安支庫      │社
├───┼────┼───┼────┼───────┼──────────
│900528│十五萬元│蔡亦平│乙○○  │臺灣省合作金庫│淡水第一信用合作社總
│      │        │      │        │長安支庫      │社
└───┴────┴───┴────┴───────┴──────────
附錄本件論罪科刑法條：
中華民國刑法第一百六十九條
 (誣告罪)
意圖他人受刑事或懲戒處分，向該管公務員誣告者，處七年以下有期徒刑
。
意圖他人受刑事或懲戒處分，而偽造、變造證據，或使用偽造、變造之證
據者，亦同。


司法院資訊處製作；財團法人民間司法改革基金會備份。
